ACORDAO-COMPLETO-2529658

ACÓRDÃO 1923/2022 ATA 12/2022 - SEGUNDA CÂMARA

VISTOS, relatados e discutidos estes autos em que se apreciam atos de admissão expedidos pela Caixa Econômica Federal,
ACORDAM os Ministros do Tribunal de Contas da União, reunidos em sessão da Segunda Câmara, diante das razões expostas pelo relator, e com fundamento no art. 71, incisos III, da Constituição Federal de 1988, c/c os arts. 1º, inciso V, 39, inciso I, da Lei 8.443/1992, e ainda com o art. 260, § 1º, do Regimento Interno do TCU, em:
9.1. considerar prejudicado, por perda de objeto, o exame dos atos de Danielle Vitelbo Aparicio e Lilian Eller da Cunha Fidelis, com fundamento no 260, § 5º, do Regimento Interno do TCU;
9.2. considerar legais as admissões de Lucia Jaina Ferreira Pinto, Tatiane Helena Evangelista Da Silva, Maria Aparecida Ferraz Sousa Antunes, Gladston Soares De Barros, Tarciso Batista Cangussu, e Susan Sellen Fernandes Queiroz, concedendo o registro aos atos correspondentes;
9.3. considerar ilegais, com negativa de registro, os atos de Thais De Aguiar Syrio, Eduardo Alves Batista, Daniela Dos Santos Ferreira Olimpio, Ana Karisia Vale Macedo Rocha, Patricia Pereira De Carvalho, Samuel Oliveira Alcantara, e Marcelino Ferreira Lima, sem prejuízo de esclarecer que as relações contratuais estão mantidas enquanto amparadas por decisão judicial;
9.4. determinar à Caixa Econômica Federal que acompanhe o deslinde das ações judiciais não transitadas em julgado que amparam a admissão dos interessados e adote as medidas pertinentes em caso de desconstituição da sentença favorável aos interessados;
9.5. remeter cópia deste acórdão, da instrução da secretaria especializada (peça 27) , e do parecer do Ministério Público junto ao TCU (peça 30) à Caixa Econômica Federal.

Atos de admissão.

Segunda Câmara

Caixa Econômica Federal.

3. Interessados: Ana Karisia Vale Macedo Rocha (XXX.958.663-XX); Daniela dos Santos Ferreira Olimpio (XXX.211.146-XX); Danielle Vitelbo Aparicio (XXX.180.918-XX); Eduardo Alves Batista (XXX.260.796-XX); Gladston Soares de Barros (XXX.688.646-XX); Lilian Eller da Cunha Fidelis (XXX.370.456-XX); Lucia Jaina Ferreira Pinto (XXX.749.643-XX); Marcelino Ferreira Lima (XXX.780.783-XX); Maria Aparecida Ferraz Sousa Antunes (XXX.357.986-XX); Patricia Pereira de Carvalho (XXX.813.013-XX); Samuel Oliveira Alcantara (XXX.175.463-XX); Susan Sellen Fernandes Queiroz (XXX.975.306-XX); Tarciso Batista Cangussu (XXX.415.536-XX); Tatiane Helena Evangelista da Silva (XXX.968.946-XX); Thais de Aguiar Syrio (XXX.448.936-XX).

13.1. Ministros presentes: Augusto Nardes (na Presidência), Bruno Dantas (Relator) e Antonio Anastasia.
13.2. Ministro-Substituto convocado: Marcos Bemquerer Costa.

BRUNO DANTAS

Trata-se de atos de admissão, emitidos pela Caixa Econômica Federal, submetidos à apreciação do Tribunal de Contas da União, nos termos do art. 71, inciso III, da Constituição Federal.
2.	A secretaria responsável pela análise da demanda não identificou irregularidades nos atos, razão pela qual propõe a legalidade e registro das admissões, nos termos da seguinte instrução (peça 27) , que contou com a anuência do corpo diretivo da unidade (peça 28) :
"INTRODUÇÃO
1. Trata-se de atos de admissão, submetidos, para fins de registro, à apreciação do Tribunal de Contas da União (TCU) , de acordo com o art. 71, inciso III, da Constituição Federal.  Os atos foram cadastrados e disponibilizados ao TCU por intermédio do Sistema e-Pessoal, na forma do art. 2º e 4º da Instrução Normativa TCU 78/2018.
2. Os atos desse processo pertencem às seguintes unidades:
2.1. Unidade emissora: Caixa Econômica Federal.
2.2. Unidade cadastradora:  Caixa Econômica Federal.
2.3. Subunidade cadastradora: CN Gestão de Pessoas - CEPES.
EXAME TÉCNICO
Procedimentos aplicados
3. Os procedimentos para exame, apreciação e registro de atos de pessoal encontram-se estabelecidos na Instrução Normativa TCU 78/2018 e na Resolução TCU 206/2007. Essas normas dispõem que os atos de pessoal disponibilizados por meio do e-Pessoal devem ser submetidos previamente a críticas automatizadas, com base em parâmetros predefinidos.
4. As críticas das informações cadastradas na etapa de coleta do ato foram elaboradas e validadas levando-se em conta as peculiaridades de cada ato. Os itens verificados nessa etapa são inerentes a dados cadastrais, fundamentos legais, mapa de tempo, ficha financeira, assim como eventuais ocorrências de acumulação. Trata-se de verificações abrangentes, minuciosas e precisas e sem a necessidade de ação humana e, portanto, menos suscetível a falhas. As críticas aplicadas estão discriminadas no sistema, no Menu e-Pessoal, opção 'Crítica', que podem ser acessadas mediante concessão de perfil específico a servidores do TCU responsáveis pela análise.
5. Além das críticas automatizadas, há verificação humana adicional no caso de haver alertas do sistema ou informações não formatadas, como esclarecimentos do gestor ou do controle interno.  
6. As críticas também consideram os registros do Sistema Integrado de Administração de Recursos Humanos (Siape) . O Siape disponibiliza informações atualizadas sobre as parcelas que integram os proventos, diferentemente, portanto, do e-Pessoal, que informa as parcelas no momento do registro do ato. 
7. Essa confrontação com o Siape fornece uma visão atual e verdadeira da situação, o que permite descaracterizar irregularidades e inconsistências que, embora constantes do e-Pessoal, já foram corrigidas.
8. As verificações detectadas nos atos encontram-se discriminadas na aba de pendências de cada ato no sistema e-Pessoal, bem como nos espelhos dos atos contemplados por esta instrução.
Exame das Constatações
9. Cumpre esclarecer, inicialmente, que os interessados dos presentes autos foram admitidos após a validade regulamentar dos respectivos concursos públicos a que se submeteram. Todos foram contratados, segundo as informações encaminhadas pela Unidade Jurisdicionada nos atos em análise, com fundamento em decisões judiciais. 
10. Passa-se a análise das informações prestadas em cada ato.
Ato: 2491/2017 - Interessado: DANIELLE VITELBO APARICIO - CPF: XXX.180.918-XX
11. A interessada foi admitida na CEF devido ao que restou decidido na ação trabalhista 1000782-39.2016.5.02.0263 (3ª Vara do Trabalho de Diadema) .
12. Contudo, a empregada desligou-se da CEF no dia 22/6/2017, consoante consulta à base de dados RAIS (ano base 2018) .
13. Tal situação atrai a aplicação do art. 260, § 5º, do Regimento Interno deste Tribunal, podendo o ato ser considerado prejudicado, por perda de objeto, visto que deixou de produzir efeitos financeiros. 
Ato: 2492/2017 - Interessado: THAIS DE AGUIAR SYRIO - CPF: XXX.448.936-XX
14. A atual empregada da Caixa Econômica Federal foi admitida no cargo de Técnico Bancário em função do que restou decidido na ação trabalhista 0011658-92.2016.5.03.0182 (44ª Vara do Trabalho de Belo Horinzonte) .
15. A sentença do juízo de primeira instância julgou parcialmente procedente o pedido da interessada (peça 2, folha 9) , conforme decisão da lavra do juiz Marcos Penido de Oliveira:
. (...) 
Pelo exposto, conforme fundamentação supra, nos autos da Reclamação Trabalhista ajuizada por THAUS DE AGUIAR SYRIO em desfavor de CAIXA ECONÔMICA FEDERAL, julgo procedentes, em parte, os pedidos formulados para condenar a reclamada à imediata convocação, no prazo de 10 dias após a publicação desta decisão, e posterior contratação da reclamante, independentemente do trânsito em julgado, para o cargo de Técnico Bancário Novo - Carreira Administrativa e para a localidade eleita pela autora na sua inscrição para o concurso, observadas ainda as regras constantes no Edital nº 01/2014, sob pena de pagamento de multa diária de R$ 500,00 (quinhentos reais) , a ser revertida em favor da autora.
16. O magistrado argumentou que a atribuição das atividades atinentes ao Técnico Bancário a empregados terceirizados não apenas indica existirem as vagas para referido cargo, mas também a necessidade do serviço contemporânea à vigência do concurso público. Com efeito, a transferência desses serviços à empresa terceirizada impediu fossem os candidatos aprovados contratados, atraindo a aplicação do disposto no artigo 37, II e IV da Constituição Federal (peça 2, folha 7) .
17. A Caixa ajuizou recurso ao TRT da 3ª Região com o objetivo de alterar o entendimento do juízo de 1ª instância (peça 2, folha 15) .
18. A Oitava Turma do TRT da 3ª Região conheceu do recurso interposto pela Caixa e, no mérito, por maioria de votos, negou-lhe provimento (peça 2, folha 16) .
19. A relatora, Desembargadora Ana Maria Amorim Rebouças, argumentou em seu voto (peça 2, folha 20) : 
 (...) 
Verifica-se, portanto, que a reclamada, durante o prazo de validade do concurso realizado pela autora, efetuava contratação de prestação de serviços que deveriam ser executados pelos Técnicos Bancários Novos, mas que tem sido irregularmente exercidos por empregados de empresa interposta. Assim, se evidencia o desvio de finalidade do ato administrativo de contratação de terceirizados, pois embora o ente público tenha realizado regularmente o concurso público, a reclamada permanece terceirizando ilicitamente as atividades englobadas pelas atribuições dos cargos abrangidos pelo certame, em preterição dos candidatos aprovados. É certo que não há direito subjetivo à nomeação de candidatos aprovados em cadastro de reserva de concurso público, mas é pacífica a jurisprudência do STF no sentido de que gera direito à nomeação do candidato a contratação de pessoal a título precário para exercício de atribuições do cargo em questão. Não importa perquirir se havia ou não número certo de vagas a serem preenchidas previsto no edital, mas apenas que haja cargo efetivo vago e nomeação precária, por exemplo, como comissionados, temporários ou terceirizados, para o exercício de funções próprias do cargo, com candidatos aprovados e ainda não nomeados, estando o concurso dentro do prazo de validade. A contratação de terceirizados, no caso, constitui violação ao princípio da isonomia assegurado pela realização de concurso público, e pressupõe a existência de cargo de TBN vago, uma vez que a reclamada contrata empresa interposta para suprir a necessidade de funções que deveriam ser executadas por Técnicos Bancários.
20. A Caixa Econômica Federal (CEF) ofereceu Embargos de Declaração (peça 2, folha 24) . A Oitava Turma do TRT da 3ª Região conheceu dos embargos, mas, no mérito, negou-lhes provimento (peça 2, folha 26) .
21. A CEF ofereceu ainda Recurso de Revista na ação. Contudo, o Desembargador Márcio Flávio Salem Vidigal negou o prosseguimento do recurso (peça 2, folha 31) .
22. A Caixa apresentou Agravo de Instrumento em Recurso de Revista. O Desembargador Márcio Flávio Salem Vidigal submeteu a admissibilidade ao Tribunal Superior do Trabalho e encaminhou o processo ao Superior Trabalhista (peça 2, folha 32) .
23. Entretanto, não houve o trânsito em julgado da ação. Os autos estão conclusos para voto/decisão da Ministra Maria Helena Mallmann, consoante consulta ao site do TST.
Ato: 2509/2017 - Interessado: LUCIA JAINA FERREIRA PINTO - CPF: XXX.749.643-XX
24. A interessada foi admitida na Caixa Econômica Federal após a validade do concurso público em função de decisão judicial na ação trabalhista 0000150-15.2016.5.07.0029 (Vara do Trabalho de Tianguá) .
25. O juiz de 1ª instância, Lúcio Flávio Apoliano Ribeiro, julgou procedentes em parte os pedidos da interessada (peça 3, folha 10) , nos seguintes termos:
 (...) 
no mérito, julgar PARCIALMENTE PROCEDENTES os pedidos iniciais para condenar a reclamada na obrigação de proceder à nomeação e posse da reclamante no cargo de Técnico Bancário Novo, com lotação em uma das agências do polo escolhido pela reclamante, quando da inscrição no certame;
26. O magistrado fundamentou sua decisão também da seguinte forma (peça 3, folha 7) :
 (...) 
Analisando os argumentos das partes, entende este juízo que as contratações realizadas pela reclamada, em detrimento da nomeação e posse de servidores efetivos concursados, caracterizam, sim, terceirização de serviços bancários, como no caso do 'Programa Caixa Crescer', citado na inicial. Nesse sentido, não há como dissociar as atividades tidas 'não bancárias', apontadas pela ré, dos serviços reconhecidamente bancários presentes no cotidiano das agências bancárias de todo o país, como, por exemplo, '...consultas a saldos e extratos de contas, pagamentos diversos em valores menores, recebimentos de benefícios sociais, saques e pequenos depósitos em contas correntes e poupanças...' (fls. 1130-1131) . Com o exposto, entendo que, diversamente do que afirma a Empresa Pública demandada, resta clara a necessidade de contratação de novos técnicos bancários, na medida em que, após a homologação do resultado do concurso, houve contratação irregular de pessoal, sem concurso público, para atuar em atividades bancárias.
27. A Caixa apresentou Recurso Ordinário ao Tribunal Regional do Trabalho da 7ª Região (peça 3, folha 12) .
28. Contudo, a Empresa requereu a desistência do Recurso Ordinário (peça 3, folha 13) . A ação transitou em julgado em 27/1/2017. 
Ato: 2567/2017 - Interessado: EDUARDO ALVES BATISTA - CPF: XXX.260.796-XX
29. O atual empregado da Empresa Pública foi admitido no cargo de Técnico Bancário devido à decisão judicial na ação trabalhista 0010814-52.2016.503.0018 (18ª Vara do Trabalho de Belo Horizonte) .
30. A sentença do juízo de primeira instância julgou parcialmente procedentes os pedidos do interessado (peça 4, folha 12) :
Julga-se PROCEDENTE o pedido de EDUARDO ALVES BATISTA em face de CAIXA ECONÔMICA FEDERAL e determina-se a antecipação dos efeitos da tutela para que, antes do trânsito em julgado da decisão, a ré convoque o reclamante para a 2ª etapa do processo seletivo (exames médicos admissionais) e, atendidas as exigências documentais do edital, o admita para exercício do emprego público de Técnico Bancário Novo, no polo Belo Horizonte, com todos os benefícios previstos no edital do concurso público, no prazo de 30 ( trinta) dias, a contar da publicação desta sentença, sob pena de multa diária de R$ 1.000,00 (quinhentos reais) , em favor do reclamante, até o limite de R$50.000,00.
31. Consoante a decisão da juíza Vanda de Fátima Qintao Jacob (peça 4, folha 9) :
. (...) 
Conclui-se, portanto, que a prática, reiterada, da reclamada em firmar contratos de terceirização ilícita obstaculiza a contratação de novos empregados públicos, para o exercício de tarefas que estão sendo atribuídas a empregados terceirizados. Assim, o autor não possui mera expectativa de direito, mas sim direito subjetivo à convocação para firmar o contrato de emprego público. Se o candidato aprovado no concurso está preterido pela contratação irregular de empregado terceirizado, tem direito à contratação. Logo, não há que se falar em cadastro de reserva, uma vez que os cargos vêm sendo ocupados, de forma ilícita (terceirização) por profissionais que não foram aprovados em concurso público, para o desempenho das mesmas atribuições previstas no edital. A contratação precária, na realidade, indica a efetiva existência da vaga, o que presume, ainda, que o candidato classificado implementou, efetivamente, a condição pendente para, efetivamente, assumir o cargo. A ré não comprovou que havia necessidade de menos de 197 no polo de Belo Horizonte presumindo-se que a necessidade de cargos que deveriam ser destinados aos candidatos alcança a classificação do reclamante, de modo que não há que se falar em preterição dos candidatos classificados anteriormente ao autor. No mesmo sentido, não há que se falar em ofensa ao princípio da isonomia eis que a ausência da observância da classificação decorre, indiretamente, da contratação de empregados terceirizados para realização das mesmas funções afetas ao cargo para o qual o autor prestou concurso. Ressalta-se que o princípio da legalidade não pode ser invocado pela ré no intuito de se beneficiar da prática ilícita perpetrada. Assevere-se que os dispositivos da Portaria 17/2015 do Departamento de Coordenação e Governança das Empresas Estatais, bem como a cláusula 50 do aditivo ao ACT 2014/2015 não se sobrepõem à Constituição Federal/88, já que a ocupação precária, por terceirização para o exercício das mesmas atribuições do cargo para o qual promovera o concurso público, configura ato administrativo eivado de desvio de finalidade, caracterizando ofensa à exigência constitucional do artigo 37, II, da Carta Magna. Por fim, quanto à dotação orçamentária, entende-se que se esta se presume ante a contratação de terceirizados, em detrimento do respeito à ordem de classificação dos habilitados no concurso publico. Diante, de tal descaso da ré, que insiste em burlar a regra do concurso público, a expectativa de direito do reclamante vem sendo frustrada, agindo a CEF em nítido abuso de direito, como evidenciado nos fundamentos já expendidos.
32. A Empresa Pública ajuizou Recurso Ordinário ao TRT 3ª Região (peça 4, folha 14) .
33. Os Desembargadores da 3ª Turma do TRT da 3ª Região, conheceram do Recurso Ordinário interposto, e, no mérito, deram-lhe provimento, consoante o seguinte Acórdão (peça 4, folha 20) :
ACORDAM os Desembargadores do Tribunal Regional do Trabalho da Terceira Região, pela sua 3ª Turma, em Sessão Ordinária realizada em 15 de fevereiro de 2017, à unanimidade, em conhecer do recurso e, no mérito, por maioria de votos, vencido o Exmo. Juiz Hélder Vasconcelos Guimarães, que lhe negava provimento, em dar-lhe provimento para julgar improcedente a reclamação. Custas, agora, pelo reclamante, no importe de R$720,00, calculadas sobre o valor da causa, isento, por pobre no sentido legal.
34. O interessado apresentou Embargos Declaratórios (peça 4, folha 21) , no qual argumentou que possuía o direito de ser nomeado pela Empresa Pública.
35. A Terceira Turma do TRT da 3ª Região conheceu dos embargos, contudo, no mérito, os rejeitou (peça 4, folha 22) .
36. O Desembargador Márcio Flávio Salem Vidigal (peça 4, folha 24) determinou a devolução dos autos à Terceira Turma, pois o Acórdão prolatado pela Turma destoa da tese fixada pelo Pleno do TRT da 3ª Região, assim redigida:
CAIXA ECONÔMICA FEDERAL. CONCURSO PÚBLICO. EDITAL 01/2014. CADASTRO RESERVA. TERCEIRIZAÇÃO. DIREITO À NOMEAÇÃO. A contratação de trabalhadores terceirizados para exercer as mesmas atribuições do cargo Técnico Bancário Novo, no prazo de validade do concurso público realizado pela CEF, ainda que para cadastro de reserva, caracteriza preterição e evidencia a existência de vagas, a ensejar a nomeação dos candidatos aprovados.' (RA 258/2017, disponibilização: DEJT/TRT3/Cad. Jud. 18/12/2017) . (Tese Jurídica Prevalecente nº 18) 
37. Entretanto a Terceira Turma do TRT da 3ª Região manteve a decisão anteriormente prolatada (peça 4, folhas 25, 28, 30 e 32) .
38. Contudo, antes do trânsito em julgado da ação, o relator da ação, Desembargador Danilo Faria, determinou o sobrestamento do feito até que fosse uniformizada a jurisprudência sobre a competência para processar e julgar controvérsias nas quais se pleiteiam questões afetas à fase pré-contratual de seleção e admissão de pessoal e eventual nulidade do certame, em face de pessoa jurídica de direito privado (peça 4, folha 34) .
Ato: 2570/2017 - Interessado: LILIAN ELLER DA CUNHA FIDELIS - CPF: XXX.370.456-XX
38. A interessada foi admitida na CEF devido ao que restou decidido na ação trabalhista 0010480-55.2016.5.03.0135 (3ª Vara do Trabalho de Governador Valadares) .
39. No entanto, a interessada desligou-se da Empresa no dia 28/4/2017, consoante consulta à base de dados RAIS (ano base 2018) .
40. Tal situação atrai a aplicação do art. 260, § 5º, do Regimento Interno deste Tribunal, podendo o ato ser considerado prejudicado, por perda de objeto, visto que deixou de produzir efeitos financeiros. 
Ato: 2621/2017 - Interessado: DANIELA DOS SANTOS FERREIRA OLIMPIO - CPF: XXX.211.146-XX
41. A interessada foi admitida no cargo de Técnico Bancário devido à decisão judicial na ação trabalhista 0010398-87.2016.5.03.0114 (35ª Vara do Trabalho de Belo Horizonte) .
42. A sentença do juízo de primeira instância julgou parcialmente procedentes os pedidos da então candidata (peça 5, folha 8 e 9) , conforme decisão do juiz Marco Túlio Machado Santos:
 (...) 
Por todo o exposto, entendo existir direito à nomeação imediata da autora, uma vez que a contratação de empresa fornecedora dos mesmos serviços para os quais a reclamante está habilitada viola o princípio constitucional do concurso público (art. 37, II, da CF) . Ademais, demonstrada a necessidade de provimento do cargo descrito no edital, deve-se convolar a expectativa de direito do candidato aprovado em direito subjetivo à sua nomeação.
 (...) 
Com esses fundamentos, na ação proposta por Daniela dos Santos Ferreira Olimpio em face de Caixa Econômica Federal, resolvo rejeitar as preliminares e, no mérito, julgar PARCIALMENTE PROCEDENTES os pedidos formulados, para: 1) determinar, em sede de antecipação de tutela, que a reclamada proceda à nomeação e imediata contratação da autora para o cargo que está habilitada, na cidade de Belo Horizonte, sob pena de multa diária no importe de R$1.000,00, limitada a R$100.000,00, revertida em favor da reclamante; 
43. A Empresa Pública ajuizou recurso ao TRT 3ª Região com o objetivo de alterar o entendimento do juízo de 1ª instância (peça 5, folha 12) .
44. Os Desembargadores da Décima Turma do TRT da 3ª Região, conheceram do Recurso Ordinário interposto, e, no mérito, deram-lhe provimento, consoante o seguinte Acórdão (peça 5, folha 24) :
O Tribunal Regional do Trabalho da Terceira Região, em sessão ordinária da Décima Turma, hoje realizada, julgou o presente processo e, por unanimidade, conheceu do Recurso Ordinário interposto pela ré; rejeitou as preliminares suscitadas pela reclamada; no mérito, sem divergência, deu-lhe provimento para afastar as condenações impostas pela r. sentença, bem como para tornar sem efeito a decisão proferida em sede de antecipação de tutela, nos termos da fundamentação supra citada, julgando improcedente a ação. Invertidos os ônus de sucumbência, devendo a autora arcar com o pagamento das custas processuais no importe de R$1.000,00, calculadas sobre o valor atribuído à causa, de R$50.000,00, isenta na forma da lei, uma vez que deferido o benefício da gratuidade judiciária.
45. A interessada opôs Embargos de Declaração. A Décima Turma do TRT da 3ª Região decidiu:
O Tribunal Regional do Trabalho da Terceira Região, em sessão ordinária da Décima Turma, hoje realizada, julgou o presente processo e, por unanimidade, conheceu dos Embargos de Declaração opostos pela reclamada; no mérito, sem divergência, deu-lhes provimento parcial para sanando a omissão verificada e complementando a prestação jurisdicional, reconhecer que, em razão do provimento do apelo da empresa no tocante ao tópico 'Litigância de má-fé', fica a embargante absolvida da condenação da penalidade em epigrafe.
46. A empregada apresentou Recurso de Revista a decisão da Turma. No entanto, o Desembargador do Trabalho Ricardo Antônio Mohallem negou o seguimento do Recurso (peça 5, folha 30) .
47. O Desembargador Márcio Flávio Salem Vidigal (peça 5, folha 32) determinou a devolução dos autos à Décima Turma, pois o Acórdão prolatado destoa da tese fixada pelo Pleno do TRT da 3ª Região, consoante a seguinte redação:
CAIXA ECONÔMICA FEDERAL. CONCURSO PÚBLICO. EDITAL 01/2014. CADASTRO RESERVA. TERCEIRIZAÇÃO. DIREITO À NOMEAÇÃO. A contratação de trabalhadores terceirizados para exercer as mesmas atribuições do cargo Técnico Bancário Novo, no prazo de validade do concurso público realizado pela CEF, ainda que para cadastro de reserva, caracteriza preterição e evidencia a existência de vagas, a ensejar a nomeação dos candidatos aprovados.' (RA 258/2017, disponibilização: DEJT/TRT3/Cad. Jud. 18/12/2017) . (Tese Jurídica Prevalecente nº 18) 
48. A Décima Turma do TRT da 3ª Região, em novo julgamento, alterou sua decisão inicial, consoante o seguinte Acórdão (peça 5, folha 36) :
O Tribunal Regional do Trabalho da Terceira Região, em sessão ordinária da Décima Turma, hoje realizada, julgou o presente processo e, por unanimidade, em atendimento ao disposto no art. 13-A da Resolução GP nº 09/2015, adequou o posicionamento do Órgão Julgador à decisão deste Tribunal no IUJ nº 0010887-44.2017.5.03.0000, nos termos acima expostos, para declarar que a contratação de terceirizados para realizarem as atividades inerentes ao cargo para o qual a autora foi aprovada por concurso público caracteriza preterição, fazendo jus a obreira à nomeação pleiteada, nos exatos termos da decisão de origem; no que tange ao pedido consectário relativo à indenização por danos morais, assiste razão à recorrente, pois não comprovado o dano, motivo pelo qual, sem divergência, a d. Turma deu provimento parcial ao recurso da reclamada, para excluir da condenação o pagamento de indenização por danos morais.
49. Devido à alteração de posicionamento da Turma, a Caixa opôs Embargos Declaratórios ao novo decisum. A Décima Turma deu provimento aos embargos para prestar esclarecimento, sem, no entanto, alterar o julgado (peça 5, folha 42) .
50. Contudo, em razão da decisão do STF sobre o Tema 992, a Décima Turma admitiu  incidente de retratação e, com fulcro no art. 13-A da Resolução 9/2015 do TRT da 3ª Região, proferiu Juízo positivo de retratação, a fim de dar provimento ao Recurso Ordinário interposto pela reclamada, para declarar a incompetência material da Justiça do Trabalho para apreciação e julgamento da ação, determinando-se a remessa dos autos à Justiça Comum Federal, onde ação deverá ser regularmente tramitada, ficando, por consequência, prejudicado o exame dos demais temas recursais (peça 5, folha 51) .
Ato: 2622/2017 - Interessado: TATIANE HELENA EVANGELISTA DA SILVA - CPF: XXX.968.946-XX
51. A atual empregada da Caixa Econômica Federal foi admitida no cargo de Técnico Bancário em função do que restou decidido na ação trabalhista 0012532-64.2016.5.03.0057 (1ª Vara do Trabalho de Divinópolis) .
52. A sentença do juízo de primeira instância julgou parcialmente procedente o pedido da interessada (peça 6, folha 12) , conforme decisão da lavra da juíza Marina Caixeta Braga:
. (...) 
Isto posto, o Juízo da 1ª Vara do Trabalho de Divinópolis resolve, no bojo da ação trabalhista proposta por TATIANE HELENA EVANGELISTA DA SILVA em face de CAIXA ECONÔMICA FEDERAL, rejeitadas as preliminares, julgar PARCIALMENTE PROCEDENTES os pedidos deduzidos para, antecipando os efeitos da tutela, determinar que a reclamada, no prazo de trinta dias a contar de sua ciência da presente decisão, CONVOQUE a autora para cumprir os requisitos arrolados no item 3, do Edital 01/2014, dentre eles a realização dos exames médicos admissionais, sendo que após a constatação de atendimento de tal etapa, deverá promover a nomeação da autora no cargo de Técnico Bancário Novo, na região de Divinópolis, polo em que foi aprovado, sob pena de multa diária de R$300,00, por dia de inadimplemento, limitada a R$5.000,00, a ser revertida em favor da reclamante.
53. Segundo a magistrada (peça 6, folhas 9 e 10) :
 (...) 
Ora, o arcabouço documental não deixa a menor dúvida quanto à atuação dos terceirizados diretamente na atividade central da ré. Na verdade, as atividades previstas para os terceirizados correspondem, exatamente, àquelas descritas para o cargo de Técnico Bancário Novo, no mencionado Edital 01/2014 da CEF. Cumpre ressaltar, ainda, que por determinação constitucional, os entes da Administração Pública devem pautar sua conduta pelos princípios consagrados no caput, do art. 37, da Constituição da República. E, nesse diapasão, a abertura de concurso público com cadastro de reserva deve ter por escopo o provimento de cargos que surgirem no prazo de validade do certame e, não, qualquer outra finalidade. Por essa razão, o Supremo Tribunal Federal firmou entendimento de que a aprovação em concurso público realizado com a finalidade de preenchimento de cadastro de reserva não gera, em regra, direito subjetivo à nomeação, uma vez que se não há número de vagas no certame, tal parte de referido ato administrativo é discricionária. Todavia, caso seja evidenciado o desvio de finalidade do ato administrativo, como no caso de promoção de terceirização ilícita no curso da vigência do concurso público, para obtenção das mesmas atividades previstas para o cargo objeto do certame, fica caracterizada a preterição aos candidatos aprovados, gerando o direito subjetivo à nomeação, ainda que fora das vagas previstas no edital ou para preenchimento de cadastro de reserva
54. A Caixa ajuizou Recurso Ordinário ao TRT da 3ª Região (peça 6, folha 13) .
55. A Oitava Turma do TRT da 3ª Região conheceu do recurso interposto pela Caixa e, no mérito, por maioria de votos, negou-lhe provimento (peça 6, folha 30) .
56. O Acórdão restou assim ementado:
CONCURSO PÚBLICO. CADASTRO DE RESERVA. CONTRATAÇÃO DOS MESMOS SERVIÇOS POR EMPRESAS TERCEIRIZADAS. DIREITO DE PRECEDÊNCIA VIOLADO. NOMEAÇÃO GARANTIDA. Ainda que o empregado tenha sido aprovado no concurso para formação de cadastro de reserva, a expectativa de direito convola-se em garantia de nomeação, caso comprovado que a entidade promovente do certame contratou, dentro do prazo de validade do concurso, empregados terceirizados para o desempenho das mesmas tarefas que deveriam ser executadas por empregados efetivos. Aplicação dos postulados da legalidade, moralidade, impessoalidade e eficiência (art. 37, caput, CR) .
57. A CEF ofereceu ainda Recurso de Revista na ação. Contudo, o Desembargador Márcio Flávio Salem Vidigal negou o prosseguimento do Recurso (peça 6, folha 33) .
58. A Caixa apresentou Agravo de Instrumento em Recurso de Revista. O Desembargador Márcio Flávio Salem Vidigal submeteu a admissibilidade ao Tribunal Superior do Trabalho e encaminhou o processo ao TST (peça 6, folha 34) .
59. Os Ministros da Segunda Turma do Tribunal Superior do Trabalho, por unanimidade, negaram o provimento do agravo de instrumento (peça 7, folha 6) . A ação transitou em julgado no dia 24/4/2019, consoante consulta ao site do TST.
Ato: 2623/2017 - Interessado: MARIA APARECIDA FERRAZ SOUSA ANTUNES - CPF: XXX.357.986-XX; Ato: 2624/2017 - Interessado: GLADSTON SOARES DE BARROS - CPF: XXX.688.646-XX; Ato: 2669/2017 - Interessado: TARCISO BATISTA CANGUSSU - CPF: XXX.415.536-XX; Ato: 2670/2017 - Interessado: SUSAN SELLEN FERNANDES QUEIROZ - CPF: XXX.975.306-XX; 
60. Os interessados foram admitidos na CEF devido ao que restou decidido na ação trabalhista 0011868-07.2015.5.03.0077 (Vara do Trabalho de Teófilo Otoni) .
61. A sentença do juízo de primeira instância julgou parcialmente procedente o pedido dos interessados (peça 8, folha 28) , conforme decisão da lavra da juíza Juliana Campos Ferro Lage:
. (...) 
JULGAR PROCEDENTES EM PARTE os pedidos formulados por TARCISO BATISTA CANGUSSU, ISABELA PORTO SILVA, KAYQUE CARDOSO DOS SANTOS, GIULIANA RAMOS SILVA ARAÚJO, PAULA MARTINS DA SILVA, MARÍLIA RODRIGUES GONÇALVES, GLADSTON SOARES DE BARROS, MARIA APARECIDA FERRAZ SOUSA ANTUNES e SUSAN SELLEN FERNANDES QUEIROZ em face de CAIXA ECONÔMICA FEDERAL, para determinar a imediata contratação dos autores para ocuparem o cargo de Técnico Bancário Novo, no pólo de Teófilo Otoni, ressalvados apenas os autores Giuliana Ramos Silva Araújo, Marília Rodrigues Goncalves, Kayque Cardoso dos Santos e Paula Martins da Silva, cuja contratação deverá ser efetivada após o trânsito em julgado da presente, no prazo de 20 (vinte) dias após a entrega da documentação necessária à contratação, pelos autores, sob pena de multa diária de 01/30 do salário inicial do cargo previsto no edital do concurso, até o cumprimento da decisão, nos termos da fundamentação supra, parte integrante deste decisum.
62. A magistrada fundamentou a decisão no fato de Caixa possuir vagas para o cargo de técnico bancário preencher, segundo a magistrada, de forma ilegal, tais vagas com terceirizados e estagiários, desviando-os de suas funções (peça 8, folha 26) .
63. A Empresa Pública apresentou Recurso Ordinário a decisão do juízo de 1ª instância (peça 8, folha 32) . A Sétima Turma do TRT da 3ª Região conheceu do recurso interposto pela Caixa e, no mérito, por unanimidade, negou-lhe provimento (peça 8, folhas 48 e 49) .
64. O entendimento do Tribunal Regional do Trabalho firmou-se, dentre outras razões, na irregularidade das contratações realizadas pela Caixa Econômica Federal, consoante observa-se no voto do relator, Desembargador Cléber Lúcio Almeida, e parcialmente colacionado (peça 8, folhas 42 e 43) :
Há, portanto, nos presentes autos demonstração de que os empregados terceirizados nas agências do polo Teofilo Otoni atuam em atividades inerentes ao atendimento de clientes e venda de produtos do banco, o que indiscutivelmente está inserido na respectiva atividade fim, tornando ilícita também aquela terceirização. É de se concluir, portanto, que apesar de promover concurso público, formando banco de reserva para o cargo de Técnico Bancário Novo, sem, contudo, dele se utilizar, a ré mantém a prática de utilização de mão de obra terceirizada para execução de atividades que são inerentes ao cargo de Técnico Bancário Novo. Evidenciado nos autos que a terceirização de serviços operada pela ré, abrange sua atividade fim, não pode ser acolhida a argumentação da recorrente no sentido de que a terceirização teria sido feita em consonância com a Súmula 331 do TST. Registro que a menção feita pela recorrente ao Termo de Ajuste de Conduta 062/04 e aditivos 2005, 2006 e 2008, que teriam sido firmados pela ré junto ao Ministério Público do Trabalho da 10ª Região, também não altera o entendimento ora declinado, pois além de não haver nos autos comprovação acerca do cumprimento do mencionado ajuste, certo é que a contratação de mão de obra terceirizada mencionada na presente ação, lhe é posterior. Além disso, sequer há que se falar que a ré tivesse urgência de contratação dos terceirizados ou que se tratasse uma situação excepcional, já que o resultado final do concurso público foi divulgado em maio de 2014, e o acervo probatório coligido ao feito revela a permanência da terceirização ilícita mesmo após a existência do cadastro de reserva de candidatos habilitados. Destarte, a contratação de mão de obra mediante empresa interposta configura inequívoca preterição dos candidatos aprovados no concurso público sob comento. É pacífico na jurisprudência deste Regional que a aprovação em concurso público visando a composição de cadastro de reserva garante ao candidato apenas a expectativa de direito à contratação. Mas é pacífico também que, em situações como a revelada nestes autos, em que, dentro do prazo de validade do concurso, há a contração precária de mão de obra terceirizada para atuação em atividade-fim da demandada e inerente ao cargo objeto do concurso público, aquela expectativa de direito se convola em direito subjetivo dos candidatos constantes no cadastro de reserva. A conduta da ré, de continuidade na contratação de mão de obra terceirizada, quando existente banco de reserva composto por candidatos aprovados em concurso público nos termos antes demonstrados, implica em violação ao incisos II e IV do art. 37 da Constituição Federal, segundo os quais, respectivamente, 'a investidura em cargo ou emprego público depende de aprovação prévia em concurso público de provas ou de provas e títulos, de acordo com a natureza e a complexidade do cargo ou emprego, na forma prevista em lei, ressalvadas as nomeações para cargo em comissão declarado em lei de livre nomeação e exoneração' e 'durante o prazo improrrogável previsto no edital de convocação, aquele aprovado em concurso público de provas ou de provas e títulos será convocado com prioridade sobre novos concursados para assumir cargo ou emprego, na carreira'. Há, no caso, afronta ao princípio constitucional da impessoalidade, no que se refere ao acesso aos empregos públicos, caracterizando desvio de finalidade no ato levado a efeito pela empresa pública.
65. A Caixa Econômica Federal (CEF) ofereceu Embargos de Declaração (peça 8, folha 49) . A 7ª Turma do TRT da 3ª Região conheceu dos embargos, mas, no mérito, negou-lhes provimento (peça 8, folhas 51 e 52) .
66. A CEF ofereceu ainda Recurso de Revista na ação. Contudo, o Desembargador Ricardo Antônio Mohallem negou o prosseguimento do recurso (peça 8, folha 55) .
67. A Caixa apresentou Agravo de Instrumento em Recurso de Revista (peça 8, folha 55) . O Desembargador Márcio Flávio Salem Vidigal submeteu a admissibilidade do Recurso ao Tribunal Superior do Trabalho e encaminhou o processo ao Superior Trabalhista (peça 8, folha 56) .
68. A Ministra Relatora, Maria Cristina Irigoyen Peduzzi, negou seguimento ao Agravo de Instrumento (peça 8, folha 58) . A ação transitou em julgado no dia 4/6/2018, consoante consulta ao site do TST na internet
Ato: 2671/2017 - Interessado: ANA KARISIA VALE MACEDO ROCHA - CPF: XXX.958.663-XX; Ato: 2699/2017 - Interessado: SAMUEL OLIVEIRA ALCANTARA - CPF: XXX.175.463-XX; Ato: 2701/2017 - Interessado: MARCELINO FERREIRA LIMA - CPF: XXX.780.783-XX
69. Os atuais empregados da Empresa Pública foram admitidos no cargo de Técnico Bancário devido à decisão judicial na ação trabalhista 0000694-73.2016.5.07.0038 (2ª Vara do Trabalho de Sobral) .
70. O juízo de primeira instância julgou parcialmente procedentes os pedidos dos interessados (peça 9, folha 52) , conforme decisão do juiz Lucivaldo Muniz Feitosa:
. (...) 
Isto posto, e a luz do mais constante dos autos, decide esta 2ª Vara do Trabalho de Sobral afastar as preliminares de exceção de incompetência, de litisconsorte necessário e de impossibilidade jurídica do pedido e julgar PROCEDENTES EM PARTE os pedidos para condenar a reclamada, CAIXA ECONÔMICA FEDERAL, no cumprimento da obrigação de fazer, inclusive a título de tutela antecipatória, consistente na nomeação e posse dos reclamantes SAMUEL OLIVEIRA ALCANTARA, MARCELINO FERREIRA LIMA e ANA KARÍSIA VALE MACEDO ROCHA, no prazo de trinta dias contados da ciência desta decisão, sob pena de multa diária de R$1.000,00, reversível em favor dos reclamantes, bem como condenar a reclamada a pagar aos reclamantes, inclusive com juros e correção monetária, no prazo de quinze (15) dias (artigos 652, d, 765 e 832, § 1º, da CLT) , contado do trânsito em julgado desta, a indenização por danos morais no importe de R$ 30.000,00. Condena, outrossim, no pagamento de honorários advocatícios de 15% sobre o valor da condenação, no valor de R$ 4.500,00, bem como no pagamento das custas processuais no valor de R$ 600,00, calculadas sobre o montante condenatório de R$ 30.000,00, na forma da fundamentação que fica fazendo parte integrante desta decisão.
71. O magistrado argumentou que: a contratação de terceirizados mesmo que para realização de tarefas de apoio administrativo de menor complexidade, mas dentro do contexto das atividades fins, dissipa-se ou esfuma-se em ofensa não só em relação à exigência de concurso público para provimento em caráter efetivo da vaga (CF, art. 37, II) , pela inexistência de excepcionalidade legal, mas também em relação a diversos princípios administrativos e constitucionais, dentre eles os da finalidade, moralidade, impessoalidade, legalidade, publicidade e eficiência, além da boa fé objetiva (peça 9, folha 31) .
72. Argumentou o magistrado também (peça 9, folha 32) :
 (...) 
Assim, demonstrado que a empresa demandada terceirizou os serviços para os quais houvera realização de concurso público para preenchimento de cadastro de reserva, dentro do prazo de validade do certame, sem a caracterização de situação de excepcional interesse público, configurado está o desvio de finalidade do ato administrativo, convolando-se a expectativa de direito em direito subjetivo à contratação.
73. A Empresa Pública ajuizou Recurso Ordinário ao TRT 7ª Região (peça 9, folha 52) .
74. Contudo, o Desembargador José Antônio Parente da Silva, determinou o sobrestamento da ação em função da decisão proferida no RE 960429, de relatoria do Ministro Gilmar Mendes (Tema 992) , na qual o Ministro determinou a suspensão dos processos que envolvem a matéria tratada na ação trabalhista (peça 9, folha 55) .
Ato: 2692/2017 - Interessado: PATRICIA PEREIRA DE CARVALHO - CPF: XXX.813.013-XX
75. A interessada foi admitida na Caixa Econômica Federal após a validade do concurso público em função de decisão judicial na ação trabalhista 0000847-39.2016.5.07.0028 (2ª Vara do Trabalho da Região do Cariri) .
76. A juíza de 1ª instância (Regiane Ferreira Carvalho Silva) condenou a Caixa a nomear e dar posse à interessada no cargo de Técnico Bancário (peça 10, folha 14) . 
77. A magistrada argumentou (peça 10, folhas 11 e 12) :
 (...) 
Quanto mais terceirizados, menos empregados concursados porque os terceirizados estão fazendo parte das tarefas que se reservam aos efetivados, embora com menor cobrança ou técnica, mas nem por isso deixa de movimentar a engrenagem empresarial. Se não existissem os terceirizados a reclamada teria que chamar os concursados para fazerem esses serviços, efetivando-os definitivamente. A prática adotada pela reclamada prejudica os aprovados nos concursos públicos e por outro lado prejudica os seus atuais empregados, porque quanto mais os terceirizados captam e fidelizam clientes mais concorrem com direitos reservados aos empregados, sacrificando sobremaneira o conjunto funcional, dando ensejo a práticas de assédio moral. Não é novidade a forma de atendimento prestado aos clientes, atualmente, em bancos públicos. Muitas pessoas a serem atendidas e poucos empregados para prestarem esse atendimento. Não poderia ser outro o resultado, haja vista que a demandada optou pela forma de recrutamento de pessoas que implica em menor custo, burlando o livre acesso a cargos públicos previsto em âmbito constitucional. Portanto, a reclamada vem se utilizando de empregados de empresa interposta para a consecução de seus objetivos empresariais - atividadefim - e, por consequência, pratica ato que impede o regular acesso ao cargo de Técnico Bancário Novo aos aprovados no concurso oriundo do Edital nº 01/2014, sendo este o caso do (a) autor (a) . Desta forma, verifico que os argumentos declinados na inicial mostram-se pertinentes com a prova documental, importando conferir ao (a) Autor (a) a posse no cargo de Técnico Bancário Novo- Área Administrativa, para o qual foi aprovado no concurso da Caixa Econômica, referente ao Edital nº 01-2014, no qual ocupou a 6ª colocação, tendo sua convocação para o referido cargo não se concretizado em face dos obstáculos de ordem administrativa/financeira criados pela reclamada ao priorizar a contratação de terceirizados para realização de serviços inseridos na sua finalidade social.
78. A Caixa apresentou Recurso Ordinário ao Tribunal Regional do Trabalho da 7ª Região (peça 10, folha 15) .
79. Contudo, antes do julgamento do Recurso, o Desembargador José António Parente da Silva decidiu o sobrestamento da ação (peça 10, folha 17) :
Considerando a importância da pacificação de entendimentos no âmbito da Justiça do Trabalho, as recentes alterações processuais na CLT propugnam que os Tribunais Regionais realizem a uniformização de sua jurisprudência antes da remessa dos autos a instância extraordinária (TST) . Assim, com desiderato uniformizador, a Presidência deste Regional determinou, nos termos do Memorando TRT7. Gab11 Nº 01/2016, a suspensão de processos cujos temas sejam objeto de uniformização. No caso em tela, faz-se necessária a suspensão processual, pois a querela reside, em especial, na decisão acerca da existência de direito à nomeação e posse de candidato aprovado fora das vagas ofertadas no certame, tema este objeto do Incidente de Uniformização de Jurisprudência Regional no âmbito do TRT7 de nº 0080272-68.2017.5.07.0000 (Processo origem do IUJR nº 0000318- 87.2015.5.07.0017) 
80. Observa-se nas decisões judiciais acima colacionadas que os interessados dos autos foram admitidos em função de um entendimento central: a contratação de empregados terceirizados no lugar de contratação de empregados públicos selecionados via concurso público.
81. Independente do trânsito em julgado das ações individuais dos atuais empregados, o entendimento firmado pela justiça trabalhista nas decisões que autorizaram a nomeação e posse dos então candidatos se coaduna com o firmado pelo Tribunal de Contas da União, conforme se observa nos Acórdãos abaixo colacionados:
Acórdão 2588/2017-TCU-Plenário | Relator: Ministro Vital do Rêgo
Não há vedação à aplicação de recursos de transferências voluntárias na contratação de serviços realizados por mão de obra terceirizada, desde que, simultaneamente: a) o convenente não conte em seus quadros com pessoal suficiente e adequado para a execução do objeto conveniado; b) os serviços sejam integralmente revertidos para a realização do objeto do convênio, limitada à duração da parceria firmada; c) os contratos de terceirização de mão de obra, nos termos do art. 18, § 1º, da Lei Complementar 101/2000 (LRF) , não se refiram à substituição de servidores e empregados públicos, e sejam observados os dispositivos da regulação federal pertinentes.
Acórdão 958/2018-TCU-Plenário | Relator: Ministro Benjamin Zymler
A contratação de empresa para auxiliar a Administração na fiscalização de contratos (art. 67 da Lei 8.666/1993) não retira desta a obrigação do acompanhamento, porquanto a função do terceiro contratado é de assistência, não de substituição.
Acórdão 4470/2018-TCU-Primeira Câmara | Relator: Ministro Walton Alencar Rodrigues
A equivalência entre atribuições inerentes a categorias abrangidas pelo plano de cargos do órgão licitante e as previstas no termo de referência e no contrato de terceirização configura, por si só, descumprimento do art. 1º, § 2º, do Decreto 2.271/1997, independentemente das atividades efetivamente exercidas pelos terceirizados.
82. Cite-se também a decisão contida no Acórdão 2302/2012-TCU-Plenário, de relatoria do Ministro Augusto Nardes:
. (...) 
9.4. dar ciência às empresas estatais federais listadas neste relatório de monitoramento, no que couber, de que:
9.4.1. a terceirização de atividades finalísticas e/ou de funções contempladas nos planos de cargos configura ato ilegítimo e não encontra amparo no art. 25, § 1º, da Lei nº 8.987/1995, cuja interpretação deve se amoldar à disciplina do art. 37, inciso II, da Constituição Federal;
83. Em sede de acompanhamento do Acórdão 2302/2012-TCU-Plenário, cite-se também o Acórdão 1521/2016-TCU-Plenário, de relatoria do Ministro Benjamin Zymler:
9.9.1.1.o cumprimento da obrigação objeto do Acórdão 2303/2012-TCU-Plenário será acompanhado pelo Tribunal, mediante a realização de fiscalizações periódicas, podendo resultar, inclusive, em responsabilização do agente público, quando caracterizado ato omissivo ou comissivo a ele imputável, que haja concorrido para que o processo de substituição de terceirizados irregulares se prolongue além do termo estabelecido; e 
9.9.1.2. as alterações porventura necessárias nas metas fixadas no cronograma de substituição de terceirizados apresentado deverão ser acompanhadas, entre outros elementos, das razões que o justifiquem e do quantitativo de recursos humanos envolvidos; 
9.9.2. reitere às empresas estatais as quais não enviaram plano detalhado de substituição de terceirizados irregulares, no que couber, que: 
9.9.2.1. a terceirização de atividades finalísticas ou de funções contempladas nos planos de cargos configura ato ilegítimo e não encontra amparo no art. 25, § 1º, da Lei 8.987/95, cuja interpretação deve se amoldar à disciplina do art. 37, inc. II, da Constituição Federal; 
9.9.2.2. a terceirização de serviços de natureza jurídica somente é admitida para atender a situações específicas devidamente justificadas, de natureza não continuada, quando não possam ser atendidas por profissionais do próprio quadro do órgão ou entidade; 
9.9.2.3. o descumprimento de determinações do TCU enseja a aplicação de multa aos agentes públicos faltosos, com base no art. 58, inc. VII, da Lei 8.443/1992; 9.9.2.4. não será considerada de boa-fé por este Tribunal a terceirização de serviços que envolvam a contratação de profissionais existentes no Plano de Cargos e Salários do órgão ou entidade por contrariar o art. 37, inc. II, da Constituição Federal e, ainda, por poder implicar futuros prejuízos ao Erário, decorrentes do eventual acolhimento, pela Justiça do Trabalho, de pleitos dos terceirizados, garantindo-lhes o direito ao recebimento das mesmas verbas trabalhistas legais e normativas asseguradas àqueles contratados pelo tomador dos serviços, na esteira da Orientação Jurisprudencial 383 SDI-1 do TST;
84. Consoante o exposto, o TCU também entende que a terceirização de atividades ou funções contempladas nos planos de cargos das empresas estatais configura ato ilegítimo e não encontra amparo legal à luz da disciplina do art. 37, inciso II, da Constituição Federal. Não há, portanto, autorização para esse tipo de contratação.
CONCLUSÃO
85. A abrangência e a profundidade das verificações levadas a efeito fundamentam convicção de que os atos de Thais De Aguiar Syrio, Lucia Jaina Ferreira Pinto, Eduardo Alves Batista, Daniela dos Santos Ferreira Olimpio, Maria Aparecida Ferraz Sousa Antunes, Gladston Soares de Barros, Tarciso Batista Cangussu, Susan Sellen Fernandes Queiroz, Ana Karisia Vale Macedo Rocha, Patricia Pereira de Carvalho, Samuel Oliveira Alcantara, Marcelino Ferreira Lima, podem ser apreciados pela legalidade, em razão dos fundamentos apresentados e de estarem em acordo com a jurisprudência de referência desta Corte.
86. Quanto aos atos de Danielle Vitelbo Aparicio e Lilian Eller da Cunha Fidelis deve ser considerada a perda de objeto dos atos, considerando que se cessaram os efeitos financeiros antes da apreciação da Corte de Contas.
PROPOSTA DE ENCAMINHAMENTO
87. Ante o exposto, com fundamento no art. 71, inciso III, da Constituição Federal, no art. 1º, inciso V, e art. 39, incisos I e II, da Lei 8.443/1992, no art. 260 do Regimento Interno do Tribunal de Contas da União, propõe-se: 
a) Considerar LEGAIS e registrar os atos de admissão de Lucia Jaina Ferreira Pinto, Marcelino Ferreira Lima, Eduardo Alves Batista, Patricia Pereira de Carvalho, Tatiane Helena Evangelista Da Silva, Daniela Dos Santos Ferreira Olimpio, Gladston Soares de Barros, Tarciso Batista Cangussu, Maria Aparecida Ferraz Sousa Antunes, Susan Sellen Fernandes Queiroz, Thais de Aguiar Syrio, Ana Karisia Vale Macedo Rocha, Samuel Oliveira Alcantara do quadro de pessoal do órgão/entidade Caixa Econômica Federal, com base nos arts. 71, inciso III, da Constituição Federal, 1º, inciso V, e 39, inciso II, da Lei 8.443/1992 e 260, § 1º, do Regimento Interno.
b) considerar a perda de objeto dos atos de Danielle Vitelbo Aparicio e Lilian Eller da Cunha Fidelis, com fundamento no 260, § 5º, do Regimento Interno da Corte de Contas."
3.	O Ministério Público junto ao Tribunal de Contas, por sua vez, representado pelo Procurador Rodrigo Medeiros de Lima, conclui pela ilegalidade de alguns dos atos, conforme o seguinte parecer (peça 30) :
"Trata-se de processo consolidado com quinze atos de admissão emitidos pela Caixa Econômica Federal.
2. Todas as contratações em apreço foram realizadas com fundamento em decisões judiciais, tendo em vista que ocorreram após o prazo de validade regulamentar do concurso público a que se submeteram os interessados.
3. Após analisar os atos e as decisões judiciais, a Sefip apresentou a seguinte proposta:
a) Considerar LEGAIS e registrar os atos de admissão de Lucia Jaina Ferreira Pinto, Marcelino Ferreira Lima, Eduardo Alves Batista, Patricia Pereira de Carvalho, Tatiane Helena Evangelista Da Silva, Daniela Dos Santos Ferreira Olimpio, Gladston Soares de Barros, Tarciso Batista Cangussu, Maria Aparecida Ferraz Sousa Antunes, Susan Sellen Fernandes Queiroz, Thais de Aguiar Syrio, Ana Karisia Vale Macedo Rocha, Samuel Oliveira Alcantara do quadro de pessoal do órgão/entidade Caixa Econômica Federal, com base nos arts. 71, inciso III, da Constituição Federal, 1º, inciso V, e 39, inciso II, da Lei 8.443/1992 e 260, § 1º, do Regimento Interno.
b) considerar a perda de objeto dos atos de Danielle Vitelbo Aparicio e Lilian Eller da Cunha Fidelis, com fundamento no 260, § 5º, do Regimento Interno da Corte de Contas.
4. Observa-se que ainda não houve o trânsito em julgado das ações judiciais que fundamentaram as contratações de Thais de Aguiar Syrio (peça 12) , Eduardo Alves Batista (peça 14) , Daniela dos Santos Ferreira Olímpio (peça 16) , Ana Karisia Vale Macedo Rocha (peça 22) , Patrícia Pereira de Carvalho (peça 23) , Samuel Oliveira Alcântara (peça 24) e Marcelino Ferreira Lima (peça 25) , para os quais a Sefip propôs a legalidade e registro dos atos.
5. Em situações análogas o Tribunal tem apreciado os atos pela ilegalidade, sem determinação à entidade de origem para interrupção dos pagamentos até que haja o trânsito em julgado das decisões judiciais. Nessa linha, citam-se os recentes Acórdãos 4.828/2021, 4.829/2021, 4.830/2021, da Primeira Câmara; e, 5.046/2021, 5.047/2021 e 5048/2021, da Segunda Câmara.
6. Em face do exposto, este representante do Ministério Público de Contas da União opina pela ilegalidade e negativa de registro dos atos de Thais de Aguiar Syrio (peça 12) , Eduardo Alves Batista (peça 14) , Daniela dos Santos Ferreira Olímpio (peça 16) , Ana Karisia Vale Macedo Rocha (peça 22) , Patrícia Pereira de Carvalho (peça 23) , Samuel Oliveira Alcântara (peça 24) e Marcelino Ferreira Lima (peça 25) , mantendo-se, todavia, a relação contratual enquanto estiver amparada pelas decisões judiciais.
7. Ademais, sugerimos a expedição de determinação à entidade jurisdicionada para que acompanhe os desdobramentos das ações judiciais que ampararam as referidas contratações, e adote as medidas pertinentes em caso de desconstituição das sentenças atualmente favoráveis aos interessados.
8. Registra-se que os referidos atos foram enviados ao TCU em 2017, de modo que podem ser apreciados, uma vez que ainda não houve o decurso do prazo de cinco anos fixado pelo Supremo Tribunal Federal (STF) , no âmbito do Recurso Extraordinário (RE) 636.553, para a apreciação dos atos sujeitos a registro, contados da chegada dos atos ao Tribunal.
9. Por fim, quanto aos demais atos, anuímos à proposta da unidade técnica da forma como apresentada."
	É o relatório.

não há

Procurador Rodrigo Medeiros de Lima.

pessoal. admissão fora do prazo de validade do certame com amparo em decisão judicial. exame de dois atos prejudicado, por perda de objeto. legalidade dos atos que atendem aos requisitos para registro. ilegalidade dos demais atos, com SUBSISTÊNCIA DA ADMISSão ENQUANTO MANTIDA A DECISÃO JUDICIAL.

ATOS DE ADMISSÃO (ADS)

Secretaria de Fiscalização de Integridade de Atos e Pagamentos de Pessoal e de Benefícios Sociais (Sefip).

Cuidam os autos de quinze atos de admissão expedidos pela Caixa Econômica Federal. Em todos eles, foi identificada que a admissão ocorreu após a validade editalícia do respectivo concurso público, com amparo em decisão judicial.
No mérito, a secretaria especializada sugere que o exame de dois atos seja considerado prejudicado, por perda de objeto, em razão do desligamento das interessadas. Quanto aos demais, propõe a legalidade e o respectivo registro.
O Ministério Público de Contas, por sua vez, anui em parte ao encaminhamento proposto pela secretaria: concorda com a perda de objeto de dois dos atos; em relação aos demais treze atos, sustenta o Parquet que seis deles (aqueles amparados em decisão judicial transitada em julgado) podem ser considerados legais, concedendo-lhes registro; quanto aos demais sete atos (cujas decisões judiciais que os sustentam ainda não transitaram em julgado) , devem ser considerados ilegais, com negativa de registro.
Assiste razão aos pareceres no que diz respeito à perda de objeto do exame das admissões de Danielle Vitelbo Aparicio e Lilian Eller da Cunha Fidelis, visto que deixaram de produzir efeitos financeiros.
Quanto aos demais atos, importante lembrar que os interessados foram admitidos após a validade regulamentar dos respectivos concursos públicos a que se submeteram.
Sobre essa questão, convém destacar que, em situações do gênero, o TCU tem compreendido que o preenchimento de alguns parâmetros consolidam a irreversibilidade da contratação e conduzem à legalidade e registro da admissão, a saber: (a) ação judicial de escopo restrito, (b) desprovida de caráter de generalidade, (c) ajuizada dentro do prazo de validade do concurso público e (d) já transitada em julgado, Nessa linha segue o Acórdão 11551/2021-TCU-Primeira Câmara, bem assim os Acórdãos 16.455/2021, 17.219/2021, 18.131/2021 e 18.785/2021, todos da Segunda Câmara do TCU.
Sobre o requisito de que a ação tenha sido ajuizada dentro do prazo de validade do certame, considero que tal elemento pode ser relevado. Isso porque é natural que o interessado aguarde o chamamento até o fim da validade do certame e, uma vez que isso não ocorra, impetre a ação judicial para obter a convocação. Nessa linha foi o Acórdão 105/2022-TCU-Segunda Câmara.
Dessa forma, no caso dos atos de Lucia Jaina Ferreira Pinto, Tatiane Helena Evangelista Da Silva, Maria Aparecida Ferraz Sousa Antunes, Gladston Soares De Barros, Tarciso Batista Cangussu, e Susan Sellen Fernandes Queiroz, uma vez atendidos todos os demais requisitos aqui delineados, compreendo que as admissões devem ser consideradas legais e registradas.
Quanto aos casos de Thais De Aguiar Syrio, Eduardo Alves Batista, Daniela Dos Santos Ferreira Olimpio, Ana Karisia Vale Macedo Rocha, Patricia Pereira De Carvalho, Samuel Oliveira Alcantara, e Marcelino Ferreira Lima, não há notícia do trânsito em julgado das ações judiciais propostas pelos interessados, de forma que não foram atendidos os requisitos aqui delineados. Nessas circunstâncias, os atos devem ser considerados ilegais, com negativa de registro, sem prejuízo de que as relações contratuais sejam mantidas enquanto amparadas pelas decisões judiciais.
Por fim, cumpre à entidade acompanhar o desfecho das ações que ainda tramitam perante o Poder Judiciário e adotar as medidas pertinentes em caso de desconstituição das sentenças.
	Ante o exposto, voto por que o Tribunal adote a deliberação que ora submeto à apreciação deste Colegiado.
	
TCU, Sala das Sessões Ministro Luciano Brandão Alves de Souza, em 26 de abril de 2022.
Ministro BRUNO DANTAS
Relator